臺灣高雄地方法院刑事判決　　　　　　110年度審訴字第414號
公　訴　人　臺灣高雄地方檢察署檢察官
被　　　告　柳勝懷


選任辯護人　葛光輝律師
　　　　　　馬思評律師
上列被告因詐欺等案件，經檢察官提起公訴（110年度偵字第888
7號）及移送併辦（110年度偵字第12444號），因被告於準備程
序中對被訴事實為有罪之陳述，由本院合議庭裁定由受命法官獨
任進行簡式審判程序，判決如下：
    主  文
柳勝懷犯三人以上共同冒用政府機關及公務員名義詐欺取財罪，
處有期徒刑壹年貳月。
扣案如【附表一】編號一所示之行動電話壹支沒收之；未扣案偽
造之「台灣台北地方法院公証處印」、「台灣台北板橋地檢署」
之印文各壹枚，均沒收之。
    事  實
一、柳勝懷基於參與犯罪組織之犯意，於民國109年5月間某日，
    加入姓名、年籍不詳、綽號「義哥」成年男子及數名成年人
    所組成，以實施詐術為手段，具有持續性、牟利性之有結構
    性組織之詐欺集團，擔任車手頭之工作，其與「義哥」、林
    思孝（林思孝涉犯加重詐欺取財罪部分，業經本院以110年
    度訴字第55號判處有期徒刑1年8月確定）及所屬詐欺集團成
    員共同意圖為自己不法之所有，基於三人以上共同冒用政府
    機關及公務員名義詐欺取財、行使偽造公文書之犯意聯絡，
    接續為下列分工行為：
㈠、柳勝懷於109年11月26日晚間，依「義哥」指示，持【附表
    一】編號一之行動電話，與林思孝聯繫，要林思孝由新竹市
    南下高雄地區待命。
㈡、再由詐欺集團不詳成員於109年11月27日中午，陸續假冒中
    華電信股份有限公司人員、電信警察「林榮華」及金融犯罪
    調查科科長「李明華」等身分，向楊明峯佯稱：你被冒名辦
    理行動電話門號，已有被害人因此遭詐騙，須凍結資金，並
    向法院辦理公證，以配合調查云云，而楊明峯遂於同日即10
    9年11月27日，自其新光銀行帳戶提領現金新臺幣（下同）
    100萬元後，旋即返回高雄市○○區○○路00○0號住處等候
    。
㈢、詐欺集團成員於等待楊明峯提領現金之過程中，將其等先前
    以不詳方式偽造（並無證據證明詐欺集團成員有偽造印章之
    行為）之「臺灣臺北地方法院地檢署刑事傳票」公文書（內
    有偽造「台灣台北地方法院公証處印」印文1枚）、「臺灣
    臺北地方法院公證申請書」公文書（內有偽造「台灣台北板
    橋地檢署」印文1枚），透過數位檔案化後，以網際網路上
    傳至雲端儲存，並撥打電話至林思孝持用之行動電話，指示
    林思孝前往便利超商收取雲端檔案，並將前揭偽造之公文書
    彩色列印實體化，再由林思孝穿著黑色西裝、襯衫、長褲及
    攜帶手提公事包，以顯示自己具公務員身分，持前揭偽造之
    公文書，於109年11月27日15時10分許，至楊明峯前揭住處
    ，訛稱：其為地方法院專員「王世雄」指派到場之人云云，
    並將前揭偽造之公文書，持與楊明峯而行使之，足生損害於
    司法機關之公信力，致楊明峯陷於錯誤，當場將甫提領之現
    金100萬元交與林思孝。
㈣、林思孝得手後，旋即逃逸，並依柳勝懷指示，將上開贓款中
    之98萬元放置在高鐵臺南車站某廁所內，以上繳予不詳上游
    詐欺集團成員，柳勝懷預計可分得收取款項1％金額作為報
    酬。
    嗣因楊明峯發覺有異，報警處理，經警取得楊明峯提出之前
    揭偽造之公文書2張，並調閱現場監視錄影畫面，循線於109
    年12月1日中午12時30分許，在高雄市○○區○○○路000號
    前，持臺灣高雄地方檢察署檢察官（下稱檢察官）核發之拘
    票，拘提林思孝到案；再於110年4月12日14時35分許，持檢
    察官核發之拘票，拘提柳勝懷到案，並扣得如【附表一】編
    號一之行動電話1支，始悉上情。
二、案經楊明峯訴由高雄市政府警察局刑事警察大隊移送臺灣高
    雄地方檢察署檢察官偵查起訴。
    理  由
壹、程序部分：
    本案被告柳勝懷所犯非死刑、無期徒刑、最輕本刑為3年以
    上有期徒刑之罪，或高等法院管轄第一審之案件，其於準備
    程序進行中，對被訴事實為有罪之陳述，經告知簡式審判程
    序之旨，並聽取檢察官、辯護人、被告之意見後，本院合議
    庭依刑事訴訟法第273條之1第1項裁定進行簡式審判程序，
    是本案之證據調查，依同法第273條之2規定，不受同法第15
    9條第1項、第161條之2、第161條之3、第163條之1，及第16
    4條至第170條所規定證據能力認定及調查方式之限制。
貳、認定犯罪事實所憑之證據及理由：
    上揭事實，業據被告柳勝懷於警詢、偵訊及本院審理時均坦
    承不諱，核與證人林思孝、楊明峯於警詢中之證述情節相符
    ，並有偽造之「臺灣臺北地方法院地檢署刑事傳票」、「臺
    灣臺北地方法院公證申請書」公文書影本各1份、高雄市政
    府警察局刑事警察大隊搜索扣押筆錄、扣押物品目錄表各2
    份、現場監視錄影畫面翻拍照片2張、扣案行動電話內被告
    與「義哥」之通訊軟體對話紀錄截圖6張在卷可稽，足認被
    告之自白與事實相符。故本件事證明確，被告犯行堪予認定
    ，應依法論科。
參、論罪部分：
一、按刑法上所稱之公文書，係指公務員職務上製作之文書，即
    以公務員為其製作之主體，且係本其職務而製作者而言，至
    文書內容為公法上關係抑為私法上關係，其製作之程式為法
    定程式，抑為意定程式，均所不計，祇要冒用該機關名義作
    成，形式上足使人誤信為真正，縱未加蓋印信，或其程式有
    欠缺，均不影響公文書之認定。是刑法上所稱之「公文書」
    ，係指公務員職務上製作之文書，與其上有無使用「公印」
    無涉；若由形式上觀察，文書之製作人為公務員，且文書之
    內容係就公務員職務上之事項所製作，即令該偽造之公文書
    上所載製作名義機關不存在，或該文書所載之內容並非該管
    公務員職務上所管轄，然社會上一般人既無法辨識而仍有誤
    信為真正之危險，仍難謂非公文書，最高法院110年度台上
    字第1470號判決意旨參照。查：由共犯林思孝交付與楊明峯
    偽造之「臺灣臺北地方法院地檢署刑事傳票」、「臺灣臺北
    地方法院公證申請書」（見警一卷第55頁至第56頁）內容可
    知，該等文書形式上既已表明是「臺灣臺北地方法院」、「
    臺灣臺北地方檢察署」所出具；又從該文書上所載關於刑事
    傳票或以李文豪檢察官提出之申請書等內容觀之，均屬公務
    員職務上掌管之事項，對社會上一般人而言，顯有誤信其為
    真正之危險，揆諸前揭判決意旨，自屬偽造之公文書無訛。
二、核被告柳勝懷所為，係違反組織犯罪防制條例第3條第1項後
    段之參與犯罪組織罪；刑法第339條之4第1項第1款、第2款
    之三人以上共同冒用政府機關及公務員名義詐欺取財罪；刑
    法第216條、第211條之行使偽造公文書罪及違反洗錢防制法
    第14條第1項之一般洗錢罪。
三、被告自109年5月間某日，參與本案詐欺集團，且於上揭事實
    欄一㈠、㈣所示時、地，指示車手林思孝將收取本案詐欺集
    團所詐得之款項，放置高鐵車站內廁所等節，業據認定如上
    ，顯見被告確有參與三人以上以實施詐術為手段，具有持續
    性及牟利性之有結構性組織之詐欺集團，期間並未有自首或
    脫離該犯罪組織之情事，其始終為該詐欺集團之一員，其違
    法行為仍繼續存在，而屬單純一罪。
四、被告上揭事實欄一之犯行，與「義哥」、林思孝或其餘本案
    詐欺集團之成年人成員間，有犯意聯絡及行為分擔，應論以
    共同正犯。而被告與詐欺集團成員共同行使偽造公文書犯行
    部分，該集團成員先於不詳時、地，偽造印文（並無證據證
    明被告有參與偽造公印文），為偽造公文書之階段行為，而
    偽造公文書之低度行為，復為行使之高度行為所吸收，不另
    論罪。
五、被告對於本件犯行，係以一行為同時觸犯參與犯罪組織罪、
    三人以上共同冒用政府機關及公務員名義詐欺取財罪、行使
    偽造公文書罪、一般洗錢罪之四罪名，為想像競合犯，應依
    刑法第55條規定，從一重之三人以上共同冒用政府機關及公
    務員名義詐欺取財罪處斷。
六、按想像競合犯之處斷刑，本質上係「刑之合併」。其所謂從
    一重處斷，乃將想像競合犯組成之評價上數罪，合併為科刑
    一罪，其所對應之刑罰，亦合併其評價上數罪之數法定刑，
    而為一個處斷刑。易言之，想像競合犯侵害數法益者皆成立
    犯罪，論罪時必須輕、重罪併舉論述，同時宣告所犯各罪名
    ，包括各罪有無加重、減免其刑之情形，亦應說明論列，量
    刑時併衡酌輕罪部分量刑事由，評價始為充足，然後依刑法
    第55條前段規定「從一重處斷」，非謂對於其餘各罪可置而
    不論。因此，法院決定處斷刑時，雖以其中最重罪名之法定
    刑，做為裁量之準據，惟於裁量其輕重時，仍應將輕罪合併
    評價在內（最高法院108年度台上字第4405、4408號判決意
    旨參照）。查：①被告於警詢及本院審理時自白參與組織犯
    罪犯行（見警1卷第14頁、審訴卷第145頁、第161頁）；另
    於本院審理時自白洗錢犯行（見審訴卷第145頁、第161頁）
    ，本應依組織犯罪防制條例第8條第1項後段、洗錢防制法第
    16條第2項之規定，減輕其刑，惟被告所犯之參與犯罪組織
    罪、一般洗錢罪，均屬想像競合犯其中之輕罪，均因想像競
    合犯之關係，而從一重之三人以上共同冒用政府機關及公務
    員名義詐欺取財罪處斷，然上開輕罪之減輕其刑事由，未形
    成處斷刑之外部性界限，依前揭說明，仍應由本院於依刑法
    第57條規定量刑時，審酌上開輕罪之減輕其刑事由，作為被
    告量刑之有利因子。
七、①起訴意旨雖漏未論及被告對於事實欄一之犯行，尚涉犯洗
    錢防制法第14條第1項之一般洗錢罪，惟此部分與上開本院
    認定有罪之部分，有裁判上一罪關係，為起訴效力所及，並
    經本院補充諭知上揭法條（見審訴卷第111頁），已保障被
    告之辯護及防禦權，本院自應予以審理；②檢察官移送併辦
    部分（110年度偵字第12444號），因與本案110年度審訴字
    第414號之犯罪事實相同，原屬本案應予審理之事實，附此
    敘明。
肆、科刑部分：
    本院審酌被告不思循正途賺取所需，僅因貪圖私利，即甘為
    詐欺集團組織吸收，從事指示車手收取贓款之行為，其動機
    及行為均可議；參以被告尚有不能安全駕駛致交通危險之素
    行，有臺灣高等法院被告前案紀錄表1份存卷可查。惟考量
    被告坦承犯行；雖擔任車手之林思孝經本院判處有期徒刑1
    年8月，然本案被告業與楊明峯達成調解，楊明峯一再表達
    願意原諒被告等情，有本院調解筆錄及本院準備程序筆錄附
    卷可佐（見審訴卷第79頁至第80頁、第113頁），是以被告
    已盡力彌補其造成楊明峯之損失，並獲得楊明峯之諒解，
    應與林思孝之量刑有所區別；何況，被告有自白參與犯罪組
    織、洗錢之犯行，有量刑之有利因子；復思以被告於本院審
    理時自述之智識程度、家庭生活狀況等一切情狀，量處如主
    文所示之刑。
伍、至組織犯罪防制條例第3條規定之強制工作，業經司法院釋
    字第812號解釋認定違憲，自該解釋公布日起失其效力，即
    毋庸再論述不予宣告強制工作之理由。
陸、沒收部分：
一、偽造之「臺灣臺北地方法院地檢署刑事傳票」、「臺灣臺北
    地方法院公證申請書」，雖均係供犯罪所用之物，惟已因施
    用詐術而行使並交付予楊明峯收受，則已非被告及所屬詐欺
    集團成員所有，自均不得宣告沒收，惟其上偽造之「台灣台
    北地方法院公証處印」、「台灣台北板橋地檢署」印文各1
    枚，係屬偽造之印文，仍應依刑法第219條之規定，不問屬
    於犯人與否，均予以宣告沒收。
二、扣案如【附表一】編號一所示之行動電話1支，為被告所有
    ，係其與林思孝等詐欺集團成員聯繫事實欄之犯行所用，業
    據被告於警詢及本院審理時供述在卷（見警1卷第8頁，本院
    卷第169頁），核與證人林思孝於警詢時之證述一致（見警1
    卷第33頁），故依刑法第38條第2項前段規定，予以宣告沒
    收。
三、被告於警詢及審理時自陳：未獲得本案贓款之1％報酬等語
    （見警1卷第12頁、審訴卷第167頁），復無其他積極證據足
    證被告有獲得報酬，且被告亦與楊明峯達成調解，負擔【附
    表二】所示之調解內容，故本案尚難遽認被告有何犯罪所得
    ，故不予宣告沒收。至【附表一】編號二所示之現金2萬元
    部分，據被告柳勝懷於警詢時供陳：該2萬元是其女友林孟
    萱所有，用以支出生活所需等語（見警1卷第8頁），佐以卷
    內資料尚無證據證明與本案犯行有關，爰不予宣告沒收。
柒、至辯護人雖請求給予被告緩刑宣告等情。然考量①被告甫因
    不能安全駕駛致交通危險，經臺灣臺中地方法院以110年度
    中交簡字第2017號判處有期徒刑3月，現仍有他案涉訟中，
    有前揭判決、上開被告前案紀錄表各1份可查；②況且，被
    告與楊明峯達成調解之犯後態度，已經本院於量刑時予以斟
    酌，並與林思孝涉犯本案之刑度，有所區別，實難僅因被告
    與楊明峯達成調解，即忽略被告係從事詐欺集團「車手頭」
    之犯行，遽認被告有暫緩執行刑罰之情形及必要，附此敘明
    。
據上論斷，應依刑事訴訟法第273條之1第1項、第299條第1項前
段，組織犯罪防制條例第3條第1項後段、第8條第1項後段，洗錢
防制法第14條第1項、第16條第2項，刑法第11條前段、第28條、
第216條、第211條、第339條之4第1項第1款、第2款、第55條、
第219條、第38條第2項，刑法施行法第1條之1第1項，判決如主
文。
本案經檢察官楊瀚濤提起公訴、移送併辦，檢察官范文欽到庭執
行職務。
中    華    民    國   111    年    2     月    22    日
                  刑事第五庭  法  官   陳川傑
以上正本證明與原本無異。
如不服本判決應於收受本判決送達後20日內向本院提出上訴書狀
，並應敘述具體理由。其未敘述上訴理由者，應於上訴期間屆滿
後20日內向本院補提理由書狀（均須按他造當事人之人數附繕本
）「切勿逕送上級法院」。
因疫情而遲誤不變期間，得向法院聲請回復原狀。
中    華    民    國   111    年    2     月    22    日
                              書記官   王翌翔
 
附錄本件論罪科刑之法條全文：
刑法第216條
行使第210條至第215條之文書者，依偽造、變造文書或登載不實
事項或使登載不實事項之規定處斷。
 
刑法第211條
偽造、變造公文書，足以生損害於公眾或他人者，處1年以上7年
以下有期徒刑。
 
刑法第339條之4
犯第339條詐欺罪而有下列情形之一者，處1年以上7年以下有期
徒刑，得併科1百萬元以下罰金：
一、冒用政府機關或公務員名義犯之。
二、三人以上共同犯之。
三、以廣播電視、電子通訊、網際網路或其他媒體等傳播工具，
    對公眾散布而犯之。
前項之未遂犯罰之。
 
組織犯罪防制條例第3條
發起、主持、操縱或指揮犯罪組織者，處3年以上10年以下有期
徒刑，得併科新臺幣1億元以下罰金；參與者，處6月以上5年以
下有期徒刑，得併科新臺幣1千萬元以下罰金。但參與情節輕微
者，得減輕或免除其刑。
具公務員或經選舉產生之公職人員之身分，犯前項之罪者，加重
其刑至二分之一。
犯第1項之罪者，應於刑之執行前，令入勞動場所，強制工作，
其期間為3年。
前項之強制工作，準用刑法第90條第2項但書、第3項及第98條第
2項、第3項規定。
以言語、舉動、文字或其他方法，明示或暗示其為犯罪組織之成
員，或與犯罪組織或其成員有關聯，而要求他人為下列行為之一
者，處3 年以下有期徒刑，得併科新臺幣3 百萬元以下罰金：
一、出售財產、商業組織之出資或股份或放棄經營權。
二、配合辦理都市更新重建之處理程序。
三、購買商品或支付勞務報酬。
四、履行債務或接受債務協商之內容。
前項犯罪組織，不以現存者為必要。
以第5項之行為，使人行無義務之事或妨害其行使權利者，亦同
。
第5項、第7項之未遂犯罰之。
 
洗錢防制法第14條
有第二條各款所列洗錢行為者，處7年以下有期徒刑，併科新臺
幣5百萬元以下罰金。
前項之未遂犯罰之。
前二項情形，不得科以超過其特定犯罪所定最重本刑之刑。
 
【附表一】本案扣案物（見警1卷第75頁、第83頁）
  ┌──┬─────────────┬────────┐
  │編號│       扣案物名稱         │   備     註    │
  ├──┼─────────────┼────────┤
  │ 一 │IPHONE行動電話1支（含門號0│被告所有，供犯罪│
  │    │000000000晶片卡1張；IMEI：│所用之物        │
  │    │000000000000000/0000000000│                │
  │    │91042）                   │                │
  ├──┼─────────────┼────────┤
  │ 二 │現金2萬元                 │無證據證明與本案│
  │    │                          │犯罪有關        │
  └──┴─────────────┴────────┘
【附表二】：本院調解筆錄之內容，若有誤載，以前揭調解筆錄
            內容為依據（見審訴卷第79頁）。
┌────────────────────────┐
│相對人（即被告）願給付聲請人楊明峯新臺幣（下同）│
│貳拾萬元，給付方式分別為：                      │
│㈠壹拾萬元，於民國110年9月14日前給付完畢。      │
│㈡貳萬元，於110年11月5日前給付完畢。            │
│㈢貳萬元，於110年12月5日前給付完畢。            │
│㈣貳萬元，於111年1月5日前給付完畢。             │
│㈤貳萬元，於111年2月5日前給付完畢。             │
│㈥餘款貳萬元，於111年3月5日前給付完畢。         │
│㈦如有一期未付，尚未到期部分視為全部到期。      │
└────────────────────────┘